---
title: Short Paper
author:
  - name: Philippe Bourassa
    email: Philippe.Bourassa4@USherbrooke.ca
  - name: Simon Bourgeois
    email: Simon.Bourgeois@USherbrooke.ca
  - name: Justine Labelle
    email: Justine.Labelle@USherbrooke.ca
  - name: Kayla Trempe-Kay
    email: Kayla.Trempe-Kay@USherbrooke.ca

address:
  - address: Université de Sherbrooke, Département de biologie, 2500 Boulevard de l'Université, Sherbrooke, Québec, J1K 2R1
  
abstract: |
  This is the abstract.

  It consists of two paragraphs.
keywords: 
  - Réseau écologique
  - Centralité
  - Interaction
  - 
  
journal: "An awesome journal"
date: "`r Sys.Date()`"
classoption: preprint, 3p, authoryear
bibliography: mybibfile.bib
linenumbers: false
numbersections: false
# Use a CSL with `citation_package = "default"`
# csl: https://www.zotero.org/styles/elsevier-harvard
output: 
  rticles::elsevier_article:
    keep_tex: true
    citation_package: natbib
---
# Introduction
Les écologistes ont comme pratique l’étude des interactions entre les espèces qui peut être traduite et analysée à l’aide de réseaux écologiques.  Les différentes propriétés de ces réseaux peuvent fournir des indications sur l'organisation des processus écologiques, mais aussi sur la résilience du réseau face aux changements et aux perturbations [@delmas2019analysing]. L’étude des réseaux écologique peut se faire autant à l’échelle des écosystèmes qu’au niveau des espèces. Dans le dernier cas, ils permettent d’observer le rôle et l’importance de celles-ci à travers leurs interactions au sein du réseau [@delmas2019analysing]. Plusieurs facteurs peuvent influencer ces interactions tels que l'abondance locale des espèces, leurs traits ainsi que les conditions environnementales [@delmas2019analysing]. En tant qu’écologistes si bien formés par l’Université de Sherbrooke, nous avons tenté de déterminer si les propriétés d’un réseau écologique sont similaires à ceux d’un réseau d’interactions entre les étudiants du cours BIO500 à l’hiver 2023. Au cours de leur parcours universitaire, les étudiants ont été confrontés à réaliser de nombreux travaux d’équipes qui représentent des collaborations avec différents individus. Ces collaborations permettent d’analyser les interactions entre les étudiants et les facteurs qui peuvent les influencer.  L’objectif est donc d’observer l’importance des étudiants au sein du réseau de collaboration à l’aide de la centralité, mais aussi de comprendre comment l’année du début du baccalauréat et la formation préalable influencent cette centralité. 

# Méthode 

## Échantillonnage
 Durant l’hiver 2023, les étudiants du cours de BIO500 ont été divisés en 10 équipes de 4 personnes. Chaque équipe a complété trois fichiers csv concernant les cours auxquels ils ont réalisé des travaux d’équipes au courant de leur baccalauréat. Le premier fichier permet identifier les collaborations effectuées, c’est-à-dire les liens d’interactions avec leurs différents coéquipiers en fonction du cours. Le deuxième fichier représente des informations relatives aux étudiants de l’équipe. Plus spécifiquement, leur région administrative, leur participation au régime coopératif, leur année de début du baccalauréat, leur formation préalable et leur numéro du programme. Puis, le dernier identifie les cours dans lesquels des travaux ont été réalisés et d’autres données pertinentes. 

## Traitement et analyse des données
 Une fois la compilation des données réalisée par chaque équipe, les données ont été partagées à l’ensemble du groupe et celles-ci ont été fusionnées à l’aide du logiciel R sous forme de trois fichiers csv. Par la suite, les données des différents fichiers ont été nettoyées et standardisées afin d’obtenir une conformité au sein des différentes tables. Ces données ont ensuite été injectées à l’aide du logiciel R dans le système de gestion de données SQLite3 [@muller_rsqlite_2023]. Ce système nous a permis d’extraire les données d’intérêt via des requêtes qui sont nécessaires à la création des figures. Il est à noter que ce n’est pas toutes les données qui ont été utilisées lors des analyses. Les représentations visuelles du réseau d’interaction, ainsi que la centralité ont été effectuées grâce au package "Igraph", ainsi qu’à l’aide du package " Scales " du locigiel R [@csardi_igraph_2023;@wickham_scales_2022]. Le package "Vioplot" du locigiel R a aussi été utilisé pour la création du diagramme en violon [@adler_vioplot_2022]. Ensuite, le package "targets" a été utilisé afin d'automatiser l'ensemble du processus et d'augmenter la reproductibilité de cette étude [@landau_tarchetypes_2023;@landau_targets_2023]. Finalement, le gabarit PNAS dans Rmarkdown a été utilisé grâce au package " Rticles " [@allaire_rticles_2022]. 

# Résultats
.

```{r, echo=FALSE}
figure<-tar_read(figure)
requete<-tar_read(requeteSQL)

ec<-figure[[2]]
g<-figure[[3]]
inter<-requete[[1]]

  library(scales)
  
  #Définir l'épaisseur des bords en fonction du nombre d'intéraction entre les noeuds et changer la couleur pour noir
  edge_colors <- c("black")
  
  edge_width <- rescale(inter$nb_interaction, to = c(0.01,2.5))
  
  E(g)$width <- edge_width
  
# Création de cinq classes de noeud selon leur valeur de centralité
  classes <- cut(ec, breaks = c(0, 0.1, 0.25, 0.5, 0.75, 1), labels = c("Class 1", "Class 2", "Class 3", "Class 4", "Class 5"))
  
  # Définir une palette de couleurs pour chacune des classes de degré de centralité
  colors_res <- c("#FFCC00", "#FF9900", "#FF6600", "#FF6699", "#CC0000")
  node_colors <- colors_res[as.numeric(classes)]
  
# Définir une taille de noeud pour chacune des classes de degré de centralité
sizes <- c(2, 3, 4, 5, 6)
node_sizes <- sizes[as.numeric(classes)]
sizes_legende <- c(0.4,0.6,0.8,1,1.2)
  
  par(mfrow=c(1,1), mar=c(1.5, 1.5, 1.5, 1.5))
  plot(g, edge.arrow.mode = 0,
               vertex.label = NA, layout = layout.kamada.kawai(g),
               vertex.shape = "circle", vertex.frame.color = "black",
               edge.width = E(g)$width,
               edge.color = edge_colors,
               vertex.color = node_colors,
               vertex.size = node_sizes)
  
  #mettre une légende pour les couleurs selon les classes
legend(x = "bottomright", legend = c("Centralité < 0.1", "Centralité entre 0.1 et 0.25", "Centralité entre 0.25 et 0.5", "Centralité entre 0.5 et 0.75", "Centralité entre > 0.75"),  col = colors_res, pch = 16, cex = 0.5,pt.cex=sizes_legende, bty = "n",x.intersp = 1, y.intersp = 1.5, title = "Classes de centralité", title.adj = 0.5, title.cex = 0.6, inset=0.05)
  
```

**Figure 1** : Réseau de collaborations des étudiants du cours BIO500 à l'hiver 2023.


```{r, echo=FALSE}
library(RSQLite)
figure<-tar_read(figure)
infotab<-figure[[1]]


#charger le package vioplot
library(vioplot)

#definir les classe des années de début 
infotab$annee_debut <- factor(infotab$annee_debut, levels = c("H2019", "A2019", "H2020", "A2020", "E2021", "A2021", "H2022","A2022", "NA"))
#Faire en sorte que les données absente soit observer dans les figures
infotab$annee_debut[is.na(infotab$annee_debut)] <- "NA"
# faire le violin plot
par(mfrow=c(1,1), mar=c(8, 4, 4, 3))
vioplot(centralite ~ annee_debut, data = infotab, col = "#CCE5FF", border= "#99CCFF", xlab= "Session de début", ylab = "Score de centralité", yaxs="i", cex= 0.8, cex.axis = 0.7)
#mettre les points dans la figure
points(infotab$annee_debut, infotab$centralite, col = "#CC79A7")


```
**Figure 2** : Distribution de la centralité selon la session de début de programme.

```{r, echo=FALSE}

figure<-tar_read(figure)
infotab<-figure[[1]]


##création du barplot de la moyenne de la centralité selon la formation préalable (figure 3)

# Faire en sorte que le bareplot prennes aussi les NA dans la figure
infotab$formation_prealable <- factor(infotab$formation_prealable)
levels(infotab$formation_prealable) <- c(levels(infotab$formation_prealable), "NA")
infotab$formation_prealable[is.na(infotab$formation_prealable)] <- "NA"

# Calculer la moyenne de centralité et l'écart type pour chaque catégorie de formation_prealable
means <- aggregate(infotab$centralite, by = list(infotab$formation_prealable), FUN = mean)
sd <- aggregate(infotab$centralite, by = list(infotab$formation_prealable), FUN = sd)


# Definir les couleurs selon les formations préalable
colors_bar <- colorRampPalette(c("#009966", "#0072B2", "#D55E00", "#CC79A7"))

# Créer le diagramme en barres avec les moyennes de centralité
par(mfrow=c(1,1), mar=c(8, 4, 4, 3))
barplot(height = means$x, names.arg = means$Group.1, col = colors_bar(length(means$x)), xlab = "Formation préalable", ylab = "Moyenne de centralité", ylim= c(0,1))

#mettre les bandes d'écart type
arrows(x0=barplot(height = means$x, plot=FALSE), y0=means$x-sd$x, x1=barplot(height = means$x, plot=FALSE), y1=means$x+sd$x, angle=90, code=3, length=0.1)

```
**Figure 3** : Moyenne de centralité par formation préalable.

# Discussion
Salut

#Conclusion

# Remerciement

Nous aimerions prendre le temps de remercier Hugo Morin Brassard et Félix-Olivier Dufour qui nous ont grandement aidé lors de nos nombreuses difficultés rencontrées principalement celles dans notre code R.

# References {-}

